【裁判字號】    99,選訴,32
【裁判日期】    990531
【裁判案由】    違反公職人員選舉罷免法等
【裁判全文】
臺灣彰化地方法院刑事判決              99年度選訴字第32號
公  訴  人  臺灣彰化地方法院檢察署檢察官
被      告  乙○○
被      告  甲○○
共同選任辯護人  朱慧真律師
上列被告等因違反公職人員選舉罷免法等案件，經檢察官提起公
訴（98年度選偵字第192號、99年度選偵字第3號），本院判決如
下：
    主  文
乙○○對於有投票權之人，交付賄賂，而約其投票權為一定之行
使，處有期徒刑壹年捌月，褫奪公權伍年；又共同對於有投票權
之人，交付賄賂，而約其投票權為一定之行使，處有期徒刑壹年
捌月，褫奪公權伍年；又共同對於有投票權之人，交付賄賂，而
約其投票權為一定之行使，處有期徒刑壹年捌月，褫奪公權伍年
。應執行有期徒刑貳年，緩刑伍年，並向公庫支付新臺幣陸萬元
，褫奪公權伍年。
甲○○共同對於有投票權之人，交付賄賂，而約其投票權為一定
之行使，處有期徒刑捌月，褫奪公權年；又共同對於有投票權
之人，交付賄賂，而約其投票權為一定之行使，處有期徒刑捌月
，褫奪公權年；又有投票權之人，收受賄賂，而許以其投票權
為一定之行使，處有期徒刑貳月，褫奪公權壹年，扣案所收之賄
賂新臺幣壹仟元沒收之。應執行有期徒刑拾月，緩刑貳年，並向
公庫支付新臺幣萬元，褫奪公權年，扣案所收受之賄賂新臺
幣壹仟元沒收之。
    犯 罪 事 實
一、乙○○與彰化縣第16屆鄉鎮市長選舉溪州鄉鄉長候選人王義
    同私交甚篤，為求不知情之王義同順利當選，竟基於對於有
    投票權之人，交付賄賂而約其投票權為一定行使之犯意：(一)
    於民國（下同）98年11月23日或24日下午19時許，前往甲○
    ○位在彰化縣溪州鄉大庄村松腳巷18弄6號居所，對有投票
    權之人甲○○交付賄賂現金新臺幣（下同）1千元（連同不
    知情之有投票權家屬，共計2票，每票500元），並要求甲○
    ○及其戶內有投票權之人，需於該次鄉長選舉中，投票圈選
    登記1號之候選人王義同，甲○○當場表示同意，並收受上
    揭賄賂。
    (二)、(三)另乙○○與甲○○共同基於對於有投票權人，交付賄
    賂而約其投票權為一定行使之犯意聯絡，由乙○○另交付賄
    賂現金5千元與甲○○，委託甲○○以每票500元之代價，代
    為交付賄賂與其他有投票權人，經甲○○應允後，於98年11
    月25日或26日上午6時許，分別在宋坤輝位在彰化縣溪州鄉
    大庄村松腳巷15號住處，及邱賜位在彰化縣溪州鄉大庄村松
    腳巷10之1號住處，對有投票權之人宋坤輝交付賄賂現金2千
    元（連同不知情之有投票權家屬，共計4票，每票500元）及
    對有投票權之人邱賜交付賄賂現金3千元（連同不知情之有
    投票權家屬，共計6票，每票500元），並要求宋坤輝及邱賜
    戶內有投票權之人，均需於該次鄉長選舉中，投票圈選登記
    1號之候選人王義同，宋坤輝及邱賜均當場表示同意，並收
    受上揭賄賂（宋坤輝、邱賜涉嫌投票受賄罪部分，另經台灣
    彰化地方法院檢察署檢察官為緩起訴處分）。嗣臺灣彰化地
    方法院檢察署檢察官接獲檢舉，指揮彰化縣警察局北斗分局
    及法務部調查局彰化縣調查站人員，於98年12月1日傳喚甲
    ○○、宋坤輝及邱賜到案說明，3人均於偵查中自白上情，
    甲○○、宋坤輝及邱賜並分別主動交出前開賄賂1千元、2千
    元及3千元扣案。另乙○○則於98年12月3日投案，並於偵查
    中自白上情而查獲。
二、案經臺灣彰化地方法院檢察署檢察官指揮彰化縣警察局北斗
    分局、法務部調查局彰化縣調查站偵辦後，由彰化縣警察局
    北斗分局移送臺灣彰化地方法院檢察署檢察官偵查起訴。
    理  由
一、按被告以外之人於審判外之言詞或書面陳述，除法律有規定
    者外，不得作為證據，刑事訴訟法第159 條固定有明文，惟
    被告以外之人於審判外之陳述，雖不符同法第159 條之1 至
    之4 規定，而經當事人於審判程序同意作為證據，法院審酌
    該言詞陳述或書面陳述作成時之情況，認為適當者，亦得為
    證據；又當事人、代理人或辯護人於法院調查證據時，知有
    第159 條第1 項不得為證據之情形，而未於言詞辯論終結前
    聲明異議者，視為有前項之同意，同法第159 條之5 亦定有
    明文。查本判決所引用之下列各項證據方法之證據能力，被
    告及檢察官於本院審理時均表示無意見，且於本院審理中調
    查證據時，知有刑事訴訟法第159 條第1 項不得為證據之情
    形，亦未於言詞辯論終結前聲明異議，且本院審酌該等證據
    作成之客觀情況均無不當，並無不宜作為證據之情事，依刑
    事訴訟法第159 條之5 之規定，認均具有證據能力，先予敘
    明。
二、上開犯罪事實，業據被告乙○○於偵訊及本院審理、被告甲
    ○○於法務部調查局彰化縣調查站、偵訊以及本院審理時均
    坦承不諱，核與收受賄賂者即證人邱賜、宋坤輝等人於法務
    部調查局彰化縣調查站及偵訊證述收賄情節相符，此外，復
    有於98年12月1日於法務部調查局彰化縣調查站，甲○○、
    宋坤輝及邱賜分別主動交出甲○○所收受之賄款現金1,000
    元，宋坤輝收受之賄款現金2,000元，邱賜收受之賄款現金
    3,0 00元，及法務部調查局彰化縣調查站搜索扣押筆錄、扣
    押物品目錄表、扣押物品收據附卷可稽。綜上，足徵被告乙
    ○○、甲○○之自白確與事實相符，應堪採信。本件事證明
    確，被告乙○○、甲○○犯行，洵堪認定，應依法論科。
三、論罪科刑情形：
（一）按投票行賄罪之處罰分別規定於刑法第144 條及公職人員
      選舉罷免法第99條第1 項，而公職人員選舉罷免法第99條
      第1 項為刑法第144 條之特別法，依特別法優於普通法之
      規定，應優先適用公職人員選舉罷免法。另按公職人員選
      舉罷免法第99條第1 項之賄選罪係以對於有投票權之人，
      行求期約或交付賄賂或其他不正利益，而約其不行使投票
      權或為一定之行使為構成要件。亦即須視行為人主觀上是
      否具有行賄之犯意，而約使有投票權人為投票權一定之行
      使或不行使；客觀上行為人所行求期約或交付之賄賂或不
      正利益是否可認係約使投票權人為投票權之一定行使或不
      行使之對價；以及所行求、期約、交付之對象是否為有投
      票權人而定。上開對價關係，在於行賄者之一方，係認知
      其所行求、期約或交付之意思表示，乃為約使有投票權人
      為投票權一定之行使或不行使；在受賄者之一方，亦應認
      知行賄者對其所行求、期約或交付之意思表示，乃為約使
      其為投票權一定之行使或不行使。且對有投票權人交付之
      財物或不正利益，並不以金錢之多寡為絕對標準，而應綜
      合社會價值觀念、授受雙方之認知及其他客觀情事而為判
      斷（最高法院92年臺上字第893 號判例要旨參照）。再按
      公職人員選舉罷免法第99條第1 項之投票行賄罪，以對於
      有投票權之人，行求、期約或交付賄賂或其他不正利益，
      而約其不行使投票權或為一定之行使者，為其構成要件。
      行求、期約、交付行為，係屬階段行為，已進行至高階層
      次者，即依吸收關係就所達成之高階行為論罪，但如有將
      進而未至之階段，則應就所已進行之階段論罪。而行求賄
      賂階段，屬行賄者單方意思表示行為，不以相對人允諾為
      必要；而期約賄選階段，係以行賄者與受賄者雙方，彼此
      間相互對立之意思，經合致而成立之犯罪，屬於對向犯之
      一種。從而必須能證明渠等之間，對於行賄、受賄之意思
      ，已相合致，方足以論罪科刑；而交付賄賂階段，則以行
      賄者已實行交付賄賂之行為，一經交付賄賂，罪即成立，
      雖不以收受者確已承諾或進而為一定投票權之行使為必要
      ，但仍以收受者確已收受賄賂，且有受賄意思者為限（最
      高法院98年度臺上字第714 號、第4795號、第7877判決意
      旨參照）。申言之，公職人員選舉罷免法第99條第1 項之
      投票行賄罪，其行求、期約、交付行為，係屬階段行為，
      經過行求、期約而交付賄賂或不正利益者，應依交付行為
      處斷；又所謂行求賄選階段，係指行賄者單方意思表示行
      為，不以相對人允諾為必要；而交付賄選階段，則除行賄
      者有實施交付賄賂行為外，因對收受賄賂者，刑法第143
      條有投票受賄罪之處罰規定，二者乃必要共犯中之對向犯
      ，以2 個以上之行為者，彼此相互對立之意思經合致而成
      立犯罪，雖不以收受者確已承諾，或進而為一定投票權之
      行使為必要，仍須於行賄人交付賄賂或其他不正利益時，
      受交付之相對人對其交付之目的已然認識而予收受，其交
      付賄賂或其他不正利益之犯行始克成立，行賄者始成立交
      付賄賂罪，否則尚屬期約或行求之階段（最高法院93年度
      臺上字第2672號判決要旨參照）。
（二）核被告乙○○就犯罪事實欄(一)(二)(三)所為，均係犯公職人員
      選舉罷免法第99條第1項之對於有投票權之人，交付賄賂
      ，而約其投票權為一定之行使罪；被告甲○○就犯罪事實
      欄(一)所為，則係犯刑法第143條第1項之有投票權人，收受
      賄賂，而許其投票權為一定之行使罪；被告甲○○就犯罪
      事實欄(二)(三)所為，均係犯公職人員選舉罷免法第99條第1
      項之對於有投票權之人，交付賄賂，而約其投票權為一定
      之行使罪。又被告乙○○就犯罪事實欄(一)(二)(三)所示、被告
      甲○○就犯罪事實欄(二)(三)所示各該次行求、期約賄賂之前
      階段行為，應分別為其後各該交付賄賂之後行為所吸收，
      均不另成立行求、期約賄賂罪。被告乙○○與甲○○就犯
      罪事實欄(二)(三)所示犯行，彼此間有犯意聯絡及行為分擔，
      均為共同正犯。再被告乙○○所各犯上開犯罪事實欄(一)(二)
      (三)所示犯行，與甲○○所各犯上開犯罪事實欄(二)(三)所示犯
      行，均犯意各別，行為互異，應分論併罰，至公訴人固認
      被告乙○○所犯上開3罪、甲○○所犯上開2罪應論以集合
      犯云云；惟按所謂『集合犯』，係指立法者所制定之犯罪
      構成要件中，本即預定有數個同種類行為而反覆實行之犯
      罪而言。故是否集合犯之判斷，客觀上應斟酌法律規範之
      本來意涵、實現該犯罪目的之必要手段、社會生活經驗中
      該犯罪必然反覆實行之常態及社會通念等；主觀上則視其
      反覆實行之行為是否出於行為人之單一犯意，並秉持刑罰
      公平原則，加以判斷之。稽以投票行賄罪，法律並未規定
      必須向多數人行賄，始得成立，實無從憑以認定立法者本
      即預定該犯罪之本質，必有數個同種類行為，而反覆實行
      之，故其多次投票行賄犯行，難認係集合犯。原判決認上
      訴人多次向數人所犯投票行賄罪及投票預備行賄罪犯行，
      應依集合犯論以1罪，其適用法則自有未當（最高法院97
      年度臺上字第5882號判決參照）、另依最高法院最近所持
      見解，認為集合犯係指立法者所制定之犯罪構成要件中，
      本即預定有數個相同種類行為而反覆實行之犯罪而言。觀
      諸上開施用毒品罪之構成要件文義衡之，實無從認定立法
      者，本即預定該犯罪之本質，具有前述集合犯之特性。依
      修正刑法刪除連續犯規定之立法意旨，係將連續犯本應各
      自獨立評價之數罪，回歸本來就應賦予複數法律效果之原
      貌。刑法修正後，多次施用毒品之犯行，應採1罪1罰，不
      採依集合犯論以1罪之見解，始符立法本旨。依此法理，
      相類似之多次投票行賄犯行，能否認有集合犯論以1罪之
      適用，即有勾稽研求之必要（最高法院97年度臺上字第51
      92號判決參照），此外最高法院98年度台上字第11 36號
      、第1188號、第5886號、97年度臺上字第6638號、3396、
      2505、1915、191號、96年度臺上字第5249、4036、905號
      亦著有相同判決要旨可參。是故，投票行賄罪，法律並未
      規定必須向多數人行賄，始得成立，實無從憑以認定立法
      者本即預定該犯罪之本質，必有數個同種類行為，而反覆
      實行之，故其多次投票行賄犯行，難認係集合犯，已迭經
      最高法院著有上開判決可資參照，故被告乙○○所犯上開
      3罪、甲○○所犯上開2罪，仍應論以數罪，公訴意旨認應
      論以集合犯，尚有未洽。又被告乙○○、甲○○均於偵查
      中自白前開投票行賄罪，就其如犯罪事實欄(一)(二)(三)所犯公
      職人員選舉罷免法第99條第1項之罪，均依公職人員選舉
      罷免法第99條第5項前段規定，各減輕其刑；被告甲○○
      於偵訊中自白就其所犯如刑法第143條第1項之罪，則依公
      職人員選舉罷免法第111條第1項後段規定，減輕其刑。另
      查被告甲○○於偵查中供述與本案有重要關係之賄賂來源
      及正犯乙○○之犯罪事證，因而得以追訴其他正犯乙○○
      ，且經檢察官事先同意適用證人保護法第14條之規定，有
      筆錄在卷可稽，依證人保護法第14條第1項規定，對其所
      犯投票行賄罪部分，遞減輕其刑。
（三）爰審酌選舉乃民主政治最重要之表徵，須由選民評斷候選
      人之才德、品行、學識、操守、政見而選賢與能，其攸關
      國家政治之良窳、法律之興廢、公務員之進退，影響國家
      根基及人民權利至深且鉅，而賄選為敗壞選風之主要根源
      ，不得使不正當利益介入選舉，抹滅實行民主政治之真意
      ，被告乙○○為圖使其支持之特定候選人當選，除自行對
      於有投票權人交付賄賂外，復委由他人對於有投票權人交
      付賄賂，而為賄選，顯已嚴重影響選舉之公正性，並妨害
      國家民主政治之正常發展，自不宜輕縱；被告甲○○因貪
      圖小利，即收受賄賂，渠等所為均已妨害投票之公正、公
      平，使真正民主政治無以建立，暨審酌被告乙○○於偵訊
      、本院審理時均坦承行賄犯行，被告甲○○於彰化調查站
      、偵訊及本院審理時均坦承行賄、收賄犯行之犯後態度，
      暨考量被告乙○○用以交付賄賂之次數、金額及被告甲○
      ○收受賄賂之金額、犯罪之手段、素行、智識程度、生活
      狀況等一切情狀，分別量處如主文所示之刑，並定其應執
      行之刑。另公職人員選舉罷免法第113條第3項規定：「犯
      本章之罪或刑法分則第六章之妨害投票罪，宣告有期徒刑
      以上之刑者，並宣告褫奪公權」，此項褫奪公權之宣告，
      具有強制性，為刑法第37條第2項之特別規定，不受宣告6
      月（95年7月1日新法施行後改為1年）以上有期徒刑之限
      制，法院自應優先適用（最高法院81年度臺非字第246 號
      判決意旨參照）。則被告乙○○所犯上開犯罪事實(一)、(二)
      、(三)投票行賄罪，及被告甲○○所犯如犯罪事實(一)投票受
      賄罪、犯罪事實(二)(三)投票行賄罪，既分別受有期徒刑之宣
      告，即均應依公職人員選舉罷免第113條第3項、刑法第37
      條第2項之規定，就被告乙○○之投票行賄3罪，併予各宣
      告褫奪公權5年，就被告甲○○所犯之投票行賄2罪，併予
      各宣告褫奪公權3年、被告甲○○所犯之投票受賄1罪，併
      予宣告褫奪公權1年，並就被告乙○○、甲○○所宣告褫
      奪公權部分，依刑法第51條第8款規定，就其中最長期間
      執行之。
（四）末查，被告乙○○、甲○○均未曾因故意犯罪受有期徒刑
      以上刑之宣告，此有臺灣高等法院被告前案紀錄表2份在
      卷可憑，渠等因一時未能深思熟慮，致為本件犯行，於本
      件之犯罪情節尚未至無可原宥之程度，且犯後已坦承犯行
      ，頗見悔悟之意，渠等經此偵審程序，當知警惕守法，應
      無再犯之虞，是對被告乙○○、甲○○所宣告之刑，應以
      暫不執行為適當，爰併予分別宣告緩刑5年、2年，以啟自
      新，併觀後效，惟斟酌被告乙○○、甲○○因法律觀念薄
      弱而觸法，為確保其能記取教訓並建立尊重法治之正確觀
      念，本院認除前開緩刑宣告外，另有課予一定負擔之必要
      ，併依刑法第74條第2項第4款規定，諭知各向公庫支付如
      主文所示之金額，以符緩刑目的。至本案緩刑之效力依刑
      法第74條第5項規定，不及於沒收及褫奪公權部分，併此
      敘明。
（五）關於沒收部分：
      按公職人員選舉罷免法第99條第3項固規定預備或用以行
      求、期約或交付之賄賂，不問屬於犯人與否，沒收之。但
      如其賄賂已交付與有投票權人收受，收受者係犯刑法第14
      3條第1項之罪，其收受之賄賂應依刑法第143條第2項之規
      定，於其對向共犯所犯投票受賄罪之從刑宣告沒收之，如
      全部或一部不能沒收時，追徵其價額，此時即不得再依上
      開規定對交付賄賂者為沒收之宣告（最高法院95年度台上
      字第147 號判決意旨參照）。是本案就證人宋坤輝、邱賜
      等2 人所繳回而經扣案之賄款2,000元以及3,000元，依上
      開說明，僅能在其等所犯投票受賄罪部分為沒收，並不得
      在被告所犯本案罪刑項下沒收，檢察官就此部分請求沒收
      一節，不能准許。而被告甲○○收受並已扣案之賄賂1,00
      0元，應依刑法第143條第2項之規定宣告沒收。
據上論斷，應依刑事訴訟法第299 條第1 項前段，公職人員選舉
罷免法第99條第1 項、第5 項前段、第111 條第1 項後段、第11
3 條第3 項，刑法第11條、第28條、第143 條第1 項、第2 項、
第74條第1 項第1 款、第2 項第4 款、第37條第2 項、第51條第
5款、第8款，證人保護法第14條第1 項，刑法施行法第1條之1第
1項、第2項前段，判決如主文。
本案經檢察官王元郁到庭執行職務。
中    華    民    國    99    年    5     月    31    日
                  刑事第四庭  審判長法  官  姚銘鴻
                                    法  官  吳俊螢
                                    法  官  吳永梁
以上正本證明與原本無異。
如不服本判決應於收受判決後10日內向本院提出上訴書狀，並應
敘述具體理由。其未敘述上訴理由者，應於上訴期間屆滿後20日
內向本院補提理由書( 均須按他造當事人之人數附繕本) 「切勿
逕送上級法院」。
中    華    民    國    99    年    5     月    31    日
                                    書記官  郭佳雯
附錄本案論罪科刑法條全文：
公職人員選舉罷免法第99條
對於有投票權之人，行求期約或交付賄賂或其他不正利益，而約
其不行使投票權或為一定之行使者，處3 年以上10年以下有期徒
刑，得併科新臺幣一百萬元以上一千萬元以下罰金。
預備犯前項之罪者，處1年以下有期徒刑。
預備或用以行求期約或交付之賄賂，不問屬於犯人與否，沒收之
。
犯第1 項或第2 項之罪，於犯罪後6 個月內自首者，減輕或免除
其刑；因而查獲候選人為正犯或共犯者，免除其刑。
犯第1 項或第2 項之罪，在偵查中自白者，減輕其刑；因而查獲
候選人為正犯或共犯者，減輕或免除其刑。
中華民國刑法第143條
有投票權之人，要求、期約或收受賄賂或其他不正當利益，而許
以不行使其投票權或為一定之行使者，處3 年以下有期徒刑，得
併科5 千元以下罰金。
犯前項之罪者，所收受之賄賂沒收之。如全部或一部不能沒收時
，追徵其價額。

司法院資訊處製作；財團法人民間司法改革基金會備份。
